【裁判字號】    97,消債抗,513
【裁判日期】    980202
【裁判案由】    聲請更生程序
【裁判全文】
臺灣高雄地方法院民事裁定           97年度消債抗字第513號
抗  告  人  甲○○
                        號6樓.
上列抗告人因聲請更生程序事件，對於中華民國97年11月26日本
院97年度消債更字第1689號裁定提起抗告，本院裁定如下：
    主  文
抗告駁回。
抗告程序費用新台幣壹仟元由抗告人負擔。
    理  由
一、抗告意旨略以：原裁定認抗告人每月扣除協商應繳金額後，
    尚有新台幣（下同）11,948元可供運用，惟原裁定所採計算
    基礎與事實有若干不符，抗告人每月之支出應加計扶養父母
    之費用，是以抗告人每月收入扣除抗告人本身必須生活費用
    及雙親之扶養費用後，所餘不足10,000元，已無法負擔協商
    月付金13,052元，爰請將原裁定廢棄，逾知抗告人聲請更生
    程序開始云云。
二、按債務人與金融機構協商成立者，不得聲請更生或清算，但
    因不可歸責於己之事由，致履行顯有重大困難者，不在此限
    ；本條例施行前，債務人依金融主管機關協調成立之中華民
    國銀行公會會員辦理消費金融案件無擔保債務協商機制與金
    融機構成立之協商，準用前項之規定；消費者債務清理條例
    （下稱消債條例）第151 條第5 項、第6 項定有明文。衡諸
    債之關係，係以當事人間之信賴關係為基礎，為社會經濟組
    織之重要支柱，故當事人於以法律行為追求自己之利益之際
    ，亦應顧及對方之利益，並考量債權債務在社會上之作用，
    本於誠實及信用之原則，行使債權及履行債務，是對於已陷
    入經濟上困境之消費者，若任其於惡性循環之債務窘境中自
    生自滅，將衍生嚴重之社會問題，難以維持安定之社會經濟
    秩序，故為兼顧債權人、債務人雙方之利益，對陷於經濟上
    困境之消費者，乃允其於消債條例施行後，得選擇以重建型
    之更生程序或清算型之清算程序清理其債務，藉以妥適調整
    債務人與債權人及其他利害關係人間之權利義務關係，保障
    債權人獲得公平受償，並謀求消費者經濟生活之重建復甦機
    會。惟對於已與金融機構協商成立，或於消債條例條例施行
    前，已依金融主管機關協調成立之中華民國銀行公會會員辦
    理消費金融案件無擔保債務協商機制與金融機構成立協商之
    債務人，若非因不可歸責於己之事由，致履行顯有重大困難
    ，僅係為圖謀減免債務，而不為債務之履行，自有違債權契
    約為誠信契約之本旨，故依消債條例第151 條第6 項準用同
    條第5 項前段之規定，不得聲請更生或清算，始能避免肇致
    道德危險。又按聲請更生或清算不合程式或不備其他要件者
    ，法院應以裁定駁回之，但其情形可以補正者，法院應定期
    間先命補正，消債條例第8 條亦有明文規定。
三、經查：
  (一)抗告人積欠國泰世華商業銀行股份有限公司（下稱國泰世華
    銀行）等債權人共計730,827 元，因繳款困難而於95年6 月
    依金融主管機關協調成立之中華民國銀行公會會員辦理消費
    金融案件無擔保債務協商機制與國泰世華銀行等債權人達成
    協議，同意自95年7 月起，分80期，利率12.88 ％之方式，
    每月償還13,052元，而抗告人繳納至96年2 月止，即未再依
    協議繼續履行分期償還等情，有抗告人提出之債權人清冊、
    財團法人金融聯合徵信中心當事人綜合信用報告、協議書及
    無擔保債務還款計劃各1 份（見原審卷第5 至6 頁、第15
    至22頁、第23頁、第72頁）附卷可稽，堪可採定。
  (二)又抗告人自陳平均月收入約為25,000元，有其提出之薪資轉
    帳證明、95及96年度綜合所得稅各類所得資料清單各1 紙在
    卷可參（見原審卷第26至30頁），堪認屬實。另就聲請人本
    人之必要生活支出部分因消債條例之立法目的，係為使不幸
    陷入經濟困境之人得以清理債務、重建生活，並在清理過程
    中能保有符合人性尊嚴之最低基本生活，而非維持債務人過
    去慣常之寬逸生活，是於評估履行原協商方案是否顯有重大
    困難時，並非由聲請人任意主張其基本生活費用之數額，否
    則將造成揮霍無度以致清償能力降低，反而易使更生程序無
    從進行，因此本院認應以內政部所公告之96年度高雄市最低
    生活費用每人每月為10,708元計算始為合理。至抗告人主張
    每月另需支出父母章福全及章李鳳娥扶養費用各2,500 元乙
    節，固據其提出上開2 人96年度綜合所得稅各類所得資料清
    單及財產歸屬資料清單、戶籍謄本為證（見原審卷第77至第
    78頁、第80至81頁、第83至84頁），然按受扶養權利者，以
    不能維持生活而無謀生能力者為限，民法第1117條第1 項定
    有明文；同條第2 項規定，前項無謀生能力之限制，於直系
    血親尊親屬不適用之，即直系血親尊親屬受扶養者，仍須以
    不能維持生活者為限（最高法院87年度臺上字第1696號判決
    意旨參照）。而章福全及章李鳳娥96年各領有駿逸工程有限
    公司（下稱駿逸公司）所給付之120,926 元，足見均尚有相
    當資力，並非不能維持生活，即無受聲請人扶養之必要。又
    抗告人雖陳稱章福全及章李鳳娥為駿逸公司之臨時聘工，實
    際任職時間為96年11月至97年1 月底，上述之所得資料實為
    該公司避稅之結果，非兩人實際之所得云云，惟抗告人並未
    提出相關憑證供本院參酌，尚難採信。故抗告人主張每月須
    支出章福全及章李鳳娥之扶養費用各2,500 元，自屬無據。
    綜上，以聲請人平均每月收入約25,000元計算，在扣除個人
    必要生活費用後，尚有餘款14,292元（計算式：25,000元－
    10,708元＝14,292元），仍足以依原協商條件履行，自難認
    聲請人履行協商有何重大困難之處。
  (三)按依債務人與金融機構協商成立者，除非因不可歸責於己之
    事由，致履行顯有重大困難，否則不得聲請更生或清算，消
    債條例第151 條第5 項規定意旨甚明。是債務清償方案成立
    後，應由債務人按其條件履行，惟如於其後發生情事變更，
    在清償期間收入或收益不如預期，致該方案履行困難甚或履
    行不能，而有不可歸責於己之事由，始能聲請更生或清算。
    此項規定旨在避免債務人任意毀諾已成立之協商，濫用更生
    或清算之裁判上債務清理程序，蓋以債務清償方案係經當事
    人行使程序選擇權所為之債務清理契約，債務人應受該成立
    之協議所拘束。債務人既已與金融機構協商成立，如認該協
    商方案履行有其他不適當情形，自仍應再循協商途徑謀求解
    決。查，抗告人自95年6 月間協商成立前，即任職寶貝生活
    館有限公司迄今，且其薪資未有大幅減少或遭解聘等情事，
    足見抗告人前於95年6月間債務協商成立時，與其於96年2月
    毀諾、未依協議還款時，期間收入並無任何重大變化，則抗
    告人既能依原協商條件，依約繳付8 期協商應繳納之款項，
    且聲請人既願與上揭金融機關達成還款協商，在無特殊情事
    之情形下，顯係在綜合評估其還款能力後，方與金融機關成
    立每月還款13,052元之協商條件。準此，本件既無情事變更
    ，而抗告人亦無重大履行困難之處，倘參諸抗告人復有固定
    收入之履行能力，則其縱有履行不便，亦得經由個別債權銀
    行協商程序以求適當履債，堪認債務人尚乏不可歸責於己致
    履行顯有重大困難之情形。
四、據上論結，本件抗告為無理由，依消費者債務清理條例第15
    條，民事訴訟法第495 條之1 第1 項、第449 條第1 項、第
    95條、第78條，裁定如主文。
中    華    民    國    98    年    2     月    2     日
                  民事第五庭  審判長法  官  李昭彥
                                    法  官  洪榮家
                                    法  官  李育信
上為正本係照原本作成。
不得再抗告。
中    華    民    國    98    年    2     月    2     日
                                    書記官  林玉珊


司法院資訊處製作；財團法人民間司法改革基金會備份。
